【裁判字號】    89,台上,4270
【裁判日期】    890720
【裁判案由】    恐嚇取財
【裁判全文】
最高法院刑事判決                              八十九年度台上字第四二七○號
    上訴人  台灣高等法院高雄分院檢察署檢察官
    被  告  甲○○
右上訴人因被告恐嚇取財案件，不服台灣高等法院高雄分院中華民國八十七年三月十
一日第二審判決（八十六年度上訴字第二三五六號，起訴案號：台灣高雄地方法院檢
察署八十五年度偵續字第二九七號），提起上訴，本院判決如左：
    主  文
上訴駁回。
    理  由
按刑事訴訟法第三百七十七條規定：上訴於第三審法院，非以判決違背法令為理由，
不得為之。是提起第三審上訴，應以原判決違背法令為理由，係屬法定要件；如果上
訴理由狀並未依據卷內訴訟資料具體指摘原判決不適用何種法則或如何適用不當，或
所指原判決違法情事，純係對於原審取捨證據及認定事實職權之適法行使任意指摘，
顯與法律規定得為第三審上訴理由之違法情形不相適合時，均應認其上訴為違背法律
上之程式，予以駁回。本件原判決以公訴意旨略稱：被告甲○○因於民國八十四年九
月初，以籌組公司名義欲向潘三享、高明輝籌措新台幣（下同）一千萬元作為開設公
司之用遭拒，乃竟意圖為自己不法之所有，於同年九月十三日下午五時許，夥同多名
不詳姓名年籍男子至高雄市○○路、青年路口附近之「雨田咖啡廳」內，持類似手槍
之物強押潘三享、高明輝至高雄縣彌陀鄉境內某漁塭旁之房屋內，向二人恫以「如不
拿一千萬元出來，就要將你們打死後埋了」等語，致潘三享、高明輝心生畏懼而同意
付款，嗣潘三享乃於翌日交付面額各一百萬元之台灣銀行支票十紙予甲○○收執取款
，因認被告涉有刑法第三百零二條第一項、第三百四十六條第一項等罪嫌等情。但經
原審審理結果，認公訴意旨以被告涉有上開犯嫌者，無非以告訴人潘三享、高明輝及
證人張英哲之供證為其論據；惟訊據被告堅決否認涉有上開犯行，而告訴人潘三享於
警訊陳稱「案發當日我與高明輝及甲○○三人同坐一桌，另二桌有甲○○同夥男子多
人，嗣該桌一名男子走過來和我們同桌，手中拿著乙把手槍押在我腰部要我們走，不
然即開槍」，嗣於偵查中則稱「當天沒談何事，甲○○說一會一起吃飯，沒多久外面
有一人拿一包東西，拿一支槍藏在腰際告訴我不要動，不然會中槍，只好跟甲○○上
其賓士車」，於原審訊問時則陳稱「當時在雨田咖啡廳，裡面有二人，後來外面來一
部車，進來三人，拿一包麵粉袋裝的東西，他們把我押上白色的ＢＭＷ車子，不是賓
士車」各等語；告訴人高明輝於警訊陳稱「當天乃係由被告甲○○駕其所有車牌號碼
ＹＫ－五七二七號白色ＢＭＷ自用小客車載渠等二人及持槍男子離去」，於偵查中陳
稱「至雨田咖啡廳沒談何事，甲○○都沒講話」各等語；顯見告訴人潘三享前後之陳
述，並不一致，而有矛盾，且告訴人潘三享與高明輝間之陳述亦有出入，彼等二人之
指述已難為不利於被告之證據；又證人張英哲於偵查中固到庭結證稱「甲○○曾於我
責問為何毆打我友人黃子嘉時，曾對我說他曾拿槍恐嚇告訴人潘三享而取得該一千萬
元；甲○○並曾請我持告訴人潘三享所交予之面額各二百萬元之台銀支票五紙前往領
款」等語；其所為被告恐嚇告訴人之證詞，純係由被告之告知，其並未目睹，亦為被
告所否認，自亦難認其證詞為可信；況證人張英哲所言每紙二百萬元之支票五紙，即
與告訴人潘三享所述「其所交予被告之台銀支票乃係面額各一百萬元之支票十紙，被
告等人前去銀行領款時，因該行經理不願讓之領取，被告等人乃於其電知該行經理後
始得領取，上開十張支票自始並未更換過」等語不同，是證人張英哲所供證之內容，
亦與上情顯屬有間；又被告所設之公司成立後，告訴人潘三享及高明輝即經常前往公
司泡茶聊天，曾有人叫潘三享董事長、高明輝經理，甲○○是總經理，其間相處甚為
融洽等情，亦經證人陳進約、黃雅惠等人於偵查中證述在卷；而告訴人高明輝所屬達
懿公司，於被告所設益邦公司未完成公司登記之前，其間達懿公司所應付之稅捐乃由
益邦公司負擔，亦有公司試算表、轉帳傳票等在卷可稽；又被告於取得一千萬元後，
乃交予案外人吳鶴松收執以為益邦公司公關交際費，亦經證人胡美雪（吳鶴松之妻）
於原審審理時到庭具結證述在卷，復有本票等在卷足憑，衡以常情，何有遭人恐嚇取
財後而仍經常前往歹徒所設公司泡茶聊天，或由歹徒所設公司負擔被害人公司營運期
間應負之稅捐者，告訴人所稱係遭被告恐嚇前往上班云云，應無足採；另告訴人所稱
被告涉嫌觸犯上開罪嫌之犯罪時間係八十四年九月十三日，而證人林惠紅則係於八十
四年十月中旬至益邦公司上班擔任會計，前後約一個半月，在職期間曾在辦公室內見
過潘三享、高明輝幾次面等情，已據林惠紅於偵查中結證屬實，證人林惠紅所在職期
間係在本案發生之後，其亦曾於在職期間見潘三享、高明輝至益邦公司，顯然潘三享
、高明輝確曾於八十四年十月間多次前去益邦公司，要無疑義；如被告曾於八十四年
九月十三日對潘三享、高明輝為不法之行為，則潘三享、高明輝於理應不再前去由被
告所主持之益邦公司，方符情理，詎潘三享、高明輝竟於事後，仍前往該公司，實與
情理有違；又益邦公司有無向主管機關辦理登記，有無訂立章程及有無股東、董監事
名冊，純係該公司能否正式成立之要件，與被告有無對潘三享、高明輝為妨害自由及
恐嚇取財並無直接之關係，自尚不得以該公司缺乏上開文件，即謂該公司係虛偽設立
之公司，並進而認被告對潘三享、高明輝為前開犯罪行為；至於證人林惠紅固於偵查
中結證稱不清楚潘三享、高明輝是否為益邦公司之人員，惟林惠紅係直接對被告甲○
○負責，亦經其結證在卷，自亦不足憑該部分之陳述，即謂潘三享並無出資一千萬元
自任董事長，是亦難認被告甲○○涉犯前開罪行；綜上所述，足見被告所辯尚可採信
，此外復查無其他積極證據足認被告確有妨害自由或恐嚇取財之犯行，要難僅以告訴
人潘三享、高明輝及證人張英哲所為有瑕疵之指述或證供遽認被告涉有前開犯罪事實
；因而維持第一審諭知被告無罪之判決，駁回上訴人在第二審之上訴，已詳敘其調查
證據之結果及取捨證據之理由。從形式上觀察，尚無違背法令之情形存在。上訴意旨
略稱：(一)、原審以證人張英哲所供被告曾請其持被害人潘三享所交付之面額各二百萬
元之台銀支票五紙前往領款一節，與被害人潘三享所供「被告曾於我質問為何毆打我
友人黃子嘉時，曾對我說他曾拿槍恐嚇告訴人潘三享而取得該一千萬元」等語亦屬不
實，然證人張英哲所供持有之支票為各二百萬元五張，與被害人所稱之各一百萬元十
張有所不同，惟證人確係受被告之託持潘三享之十紙支票前往銀行兌現，因銀行經理
拒絕，嗣由潘三享出面而讓證人張英哲領得一千萬元票款交與吳鶴松之事實，已據被
告坦承在卷，證人之證詞雖有枝微末節之錯誤，然對證人張英哲供證領款一節確與事
實相符，並無不實，原審徒以二百萬五紙支票或一百萬十紙支票細節之錯誤，且未就
此再予訊明證人，即略而不論與事實相符之領款情事，遽謂證人所證不實，並推翻證
人所證之其他證言，原審證據之取捨與證據法則相違，並與卷存資料亦不相適合。(二)
、另據被害人潘三享具狀請求上訴略謂：1.依證人張英哲、林惠紅偵查中之證言，益
邦公司根本是空殼子公司，實質上並不存在，原審未再傳訊證人張英哲、林惠紅到庭
陳述益邦公司實際營業情形，並與被告對質，即對被告為無罪之判決，實有應於審判
期日調查之證據未予調查之違法。2.被告將告訴人潘三享交付之一千萬元轉交吳鶴松
，是否係意圖為吳鶴松不法之所有，該公關費用之支付是否有公司合法決議及會計帳
目記載，均未見調查，原判決認定被告因此無恐嚇取財犯行，實嫌率斷。3.被告曾打
大哥大對高明輝恐嚇稱「你們很行，還會去報警，你與潘三享多穿幾件防彈衣，否則
在高雄市給我手下找到，你們絕對性命難保」等語，已據高明輝、洪秀花陳述在卷，
被告之所以打電話恐嚇潘三享與高明輝，即出於八十五年一月八日潘三享等人對被告
恐嚇取財犯行報案，而懷恨在心，才再對高明輝等進行恐嚇，證人張英哲於偵查中證
稱「甲○○在事後有跟我說，他有拿槍去恐嚇潘三享，拿了一千萬元」，益證被告確
有恐嚇取財之犯行無疑，此部分之事證何以不足採，原判決俱未說明及調查，顯有判
決不備理由之違法。4.八十四年九月十三日下午三時許，潘三享前往雨田咖啡廳赴被
告之約，潘三享到達時，高明輝已然在座，潘三享遂與被告、高明輝同坐一桌（此時
鄰桌亦有三名不詳姓名男子），其間被告言語不多，但潘三享、高明輝則遭被告限制
行動，不敢離開，其間被告向潘三享等二人示意籌設公司之事，要求潘三享、高明輝
二人出資一千萬元，但為潘三享、高明輝所拒，及至當日五時許，外面即有被告同夥
之人出現，其中一人進來，手提一麵粉袋，先與鄰桌之三名不詳男子同，坐不久該提
麵粉袋之男子即持槍將潘三享、高明輝押出，坐上被告ＢＭＷ小客車往濱海公路方向
駛去，對於該經過，潘三享、高明輝在警訊、偵訊筆錄，亦均做相同之供述，毫無矛
盾，原判決未詳為審究詳情，即以潘三享、高明輝二人供述有所矛盾，而認被告無恐
嚇取財犯行，實有判決理由矛盾之違法。5.至於潘三享、高明輝於案發後仍去益邦公
司，亦係受被告脅迫所致，原審未為詳查，而以潘三享、高明輝於案發後仍經常去益
邦公司，遂認被告無恐嚇取財犯行，顯有判決理由矛盾之違法。6.被告本無設立益邦
公司之意思，且其本身之支票已被拒絕往來，故被告才強迫高明輝所屬之達懿公司與
其配合，以便順理成章使用高明輝所屬達懿公司的支票，原審以被告為達懿公司負擔
稅捐，即推論被告無恐嚇取財犯行，亦有判決理由矛盾之違法。惟查：一、犯罪事實
應憑有證據能力之證據認定之；證人以聞自被告在審判外之陳述作為內容之陳述，純
屬傳聞之詞，其既未親自聞見或經歷其所陳述之事實，法院縱令於審判期日對其訊問
，亦無從擔保其陳述內容之真實性；卷查證人張英哲於偵查中固到庭結證稱：「甲○
○在事後有向我說，他有拿槍去恐嚇潘三享，拿了一千萬元……說這筆錢是他冒很大
風險拿來的」等語（見八十五年偵續字第二九七號卷第三三頁正面），然為被告所堅
決否認，且無其他證據足認證人張英哲上開傳聞之詞確屬真實可信，自難採為不利於
被告之證據；至於被告曾囑張英哲持告訴人潘三享所簽發之支票至銀行領取一千萬元
一節，已據被告供承明白，並經證人張英哲在偵查中證述在卷，雖證人張英哲就上開
領款之細節與告訴人潘三享指述（關於支票張數及每張金額）並未一致，然證人張英
哲上開關於替被告領款之證詞，僅能證明被告確實有委託證人張英哲持告訴人潘三享
所簽發之支票面額一千萬元之事實，尚難採為被告犯罪之基礎。原判決就證人張英哲
之證詞之取捨，已於判決理由二、(二)有所敘明，經核於證據法則尚無違背，上訴意旨
(一)，即難資為適法之第三審上訴理由。二、原判決就證人張英哲、林惠紅之證供已有
所論斷，上訴意旨(二)1.既未明再予傳訊之必要性及足以動搖原判決結果之可能性，
自與刑事訴訟法第三百七十九條第十款之違法事由不合；至於需否命證人與被告對質
，純屬事實審法院得自由裁量之職權，不得恣意指為違法；是該上訴意旨不得執為適
法之第三審上訴理由。三、本件原判決就案內調查所得證據予以取捨，以為判決，已
於理由內詳細說明其得心證之理由，從形式上觀察其取捨證據之論斷，並未違背經驗
、論理及其他證據法則，亦無其他違背法令之情形；上訴意旨(二)2.3.4.5.6.部分，均
純係對原審已經調查並於判決理由內指駁說明之事項，重為事實上之爭辯，及對原審
採證認事職權之適法行使，任憑己意，漫事指摘，俱無從據以辨認原判決已具備其所
指違背法令之形式，核與首開得為第三審上訴理由之法定要件不相適合。綜上所述，
依首揭說明，應認本件上訴為違背法律上之程式。
據上論結，應依刑事訴訟法第三百九十五條前段，判決如主文。
中      華      民      國    八十九    年      七      月      二十    日
                              最高法院刑事第十庭
                                  審判長法官  曾  有  田
                                        法官  劉  介  民
                                        法官  魏  新  和
                                        法官  孫  增  同
                                        法官  蕭  權  閔
      右正本證明與原本無異
                                              書  記  官
中      華      民      國    八十九    年      七      月    二十六    日


司法院資訊處製作；財團法人民間司法改革基金會備份。
